臺灣彰化地方法院刑事判決　　　　　　　 95年度金易字第1號
公　訴　人　臺灣彰化地方法院檢察署檢察官
被　　　告　甲○○
選任辯護人　李淵源律師
上列被告因背信等案件，經檢察官提起公訴（95年度偵字第731
、1733、3358號），被告於本院準備程序中自白犯罪，本院認有
刑事訴訟法第273 條之1 第1 項之情形，合議裁定由受命法官獨
任進行簡式審判程序，茲審理判決如下：
    主  文
甲○○共同為他人處理事務，損害本人之利益，而為違背其任務
之行為，致生損害於本人之財產，處有期徒刑伍月，如易科罰金
，以銀元佰元即新臺幣玖佰元折算壹日，減為有期徒刑貳月又
拾伍日，如易科罰金，以銀元佰元即新臺幣玖佰元折算壹日。
    事實及理由
一、事實部分：
  (一)甲○○自民國（下同）80、81年進入任彰化縣福興鄉農會（
    以下簡稱福興鄉農會）擔任信用部臨時雇員，並於86年間改
    擔任該農會信用部徵信人員，辦理該農會貸款案之徵信及鑑
    價等業務。係依農會法規定，受農會全體會員之委託，各司
    綜理放款案件之簽擬、查估等業務，乃為農會處理事務而從
    事業務之人員，具有誠信處理農會委任辦理事務及維護該農
    會利益之義務。其明知：農會依農會法第1 條規定係以保障
    農民權益、提高農民知識技能、促進農業現代化、增加生產
    收益、改善農民生活、發展農村經濟為宗旨，故農會法第5
    條第3 項及農會信用部業務管理辦法第5 條第1 項第2 款規
    定農會辦理會員金融事業，應設立信用部，農會信用部僅得
    辦理會員及會員同戶家屬之放款；農會法第12條第1 項、第
    13 條 第1 項規定欲加入農會會員或贊助會員，以居住農會
    組織區域內為限，均係為免有礙發展農村經濟之宗旨，故農
    會信用部人員對非屬農會會員或贊助會員之人，僅因為辦理
    貸款手續始加入為農會會員或贊助會員時，應確實審核；於
    處理客戶貸款時，依金融界通稱之授信5P原則（即借款人之
    責任、能力與誠信；資金用途；償債來源；債權確保；借款
    人未來展望），需視借款人之財力、能力、工作等，以評估
    借款人有無還款能力，且為取得債權之確保，擔保品應確實
    依時價核定，且亦明知受託辦理放款業務時，須遵守農會信
    用部業務管理辦法第10條第2 項：「農會信用部辦理會員及
    其同戶家屬放款，其用途以農業產銷、本身事業上必要資金
    或生活上正當需要者為限」及同法第11條：「農會信用部對
    每一會員及其同戶家屬（註：贊助會員不包括同戶家屬）放
    款總額不得超過農會信用部前一年決算淨值百分之二十五」
    等規定，又依財政部77年8 月10日以（77）臺財融第770229
    545 號函修正公布之「個人授信案件徵信處理注意事項」第
    4 條、第5 條之規定，對於借款人個人年度收支，應根據有
    關資料酌予匡計，其在金融機構總授信金額達新臺幣（下同
    ）2000萬元以上者，包含本次申貸金額，或在該申請貸款之
    金融機構授信金額達1000萬元以上者，應核對借款申請人之
    年度綜合所得稅結算申報書或扣繳憑單資料，以作為評估其
    償還能力與還款財源之參考，個人授信戶，其填送個人收入
    情形，與綜合所得稅申報書內容有出入時，以申報書內容為
    準，作為評估其償還能力與還款財源能力之參考，且應遵守
    該農會就每一會員擔保放款最高額數之限制。
  (二)詎甲○○竟與梁文仕（原另併臺灣高等法院臺中分院審理，
    後因撤回上訴而退由臺灣彰化地方法院檢察署檢察官偵查中
    ）、黃啟銓（原名黃連凱，原另併臺灣高等法院台中分院審
    理，後因撤回上訴而退由臺灣彰化地方法院檢察署檢察官偵
    查中），為圖黃啟銓之不法超貸利益，共同基於背信與行使
    業務登載不實文書之犯意聯絡，於下列所示之時間，違反上
    開規定，為避免「分散貸款、集中使用」之風險，且未確實
    徵信等規定，而同意實際借款使用人黃啟銓以人頭借款戶規
    避農會就每一會員擔保放款最高額數之限制，將福興鄉農會
    所有之大額現款核准貸放與資力未佳、無力繳付借貸本息、
    且係於徵得收入微薄、甚或無收入之親友等人之同意後，以
    前揭名義借款人為人頭戶向福興鄉農會申辦貸款，即行核准
    貸放並撥款供如下之實際借款人作為與農業產銷無關之用途
    使用，或供以清償實際使用借款人先前向福興鄉農會或他人
    借貸所積欠之本息之用，而未詳實徵信上開人頭借款戶其個
    人信用狀況，復有准許以同一或少數筆不動產重覆擔保多筆
    借貸而設定抵押貸款，或將上開人頭借款戶借款時供以抵押
    擔保之不動產高估其價值【辦理貸款如以土地為擔保品，應
    考量該土地於處分取償時，其與債權確保之關係如何，即以
    不動產擔保貸款所賴以確保債權者，須慮及土地如位在保護
    區內或地目係屬旱、田者，其承受資格於下列期間，其買受
    人須有自耕能力證明，均為變易性不高而乏人問津之土地，
    且除農人之自耕地及自住地，於十年屆滿無移轉時，不徵收
    土地增值稅，及農地因農人施用勞力與資本，致地價增漲時
    ，不徵收土地增值稅外，就其餘供擔保之土地，應考慮抵押
    物換價取償貸款時，應將增值稅部分扣除之損失問題（如下
    期間生效施行之土地法第197 條、第198 條規定參照）】，
    而由依梁文仕、黃啟銓指示之甲○○將前開擔保品不動產不
    實之估價登載於其等業務上所作成之不動產調查報告表，並
    由甲○○自行在借款申請書上記載不實之名義借款人及借款
    用途為農用或農業生產，且在該申請書後之調查意見欄填載
    借款名義人不實之財務狀況，而據以行使建議福興鄉農會依
    上開不實之不動產估價及信用徵信資料而為核貸，並由梁文
    仕、黃啟銓核章後貸出款項，共同以前開違背任務之方式，
    處理如下之貸放業務，而使下列所示無償債能力之實際使用
    借款人即黃啟銓順利取得貸款，且因黃啟銓等人無力償還本
    息，又供以擔保抵押之不動產因未確實徵信估價而亦不足以
    抵償所貸放之本息，致生損害於福興鄉農會對於放款業務管
    理之正確性及福興鄉農會之財產，渠等共同所為之背信及連
    續行使業務登載不實文書之情形，詳如下述：
  (三)梁文仕、黃啟銓及甲○○於87年9 月間，辦理陳毓婷之名義
    為貸款人（借款申請書所載之申請日期為92年9 月29日），
    並以黃啟銓所有（持分分別為500 ／3527、3609／49440）
    之坐落彰化縣福興鄉○○段685-3、61-30地號土地及彰化縣
    福興鄉○○段1315地號等3 筆土地為擔保品，並分別以黃啟
    銓、黃炯祿、黃瑞玲等人為連帶保證人，而向福興鄉農會申
    請1685萬元新貸款案（分別為190 萬元增貸及舊借款1495萬
    元，而1495萬元原係申貸2,495萬元，並設定3,000萬元抵押
    擔保，87年間原向福興鄉申請擔保物減少，塗銷福興段685-
    3 地號土地之抵押權設定，並清償部分本金）之貸款時，明
    知上開申貸案係黃啟銓個人使用之人頭戶借款，且借款目的
    係借新還舊及辦理增貸，並非用於農業生產，竟為規避福興
    鄉農會福興鄉農會85年1 月25日第12屆第18次理事會議討論
    決議，本會信用部辦理不動產抵押品（土地擔保）估價依公
    告現值加1 倍以內範圍貸放，而未針對陳毓婷之償債還款能
    力作實際調查，由甲○○明知徵提黃啟銓全戶（含妻子陳婷
    毓、母親梁銀花）85年度綜合所得稅結算申報書，陳婷毓85
    年度收入僅1 萬5471元，並未核實對於陳婷毓辦理個人信用
    調查，竟自行不實填載個人信用調查表，年收入80萬元，餘
    存30萬元，且在借款申請書後之調查意見欄之「生產狀況」
    欄填寫薪資所得，「銷售狀況」欄填寫正常，「財務狀況」
    欄填寫正常，「一般狀況」填寫尚可等語，同時甲○○亦未
    對前開供以借款抵押擔保之土地之價值確實進行重新評估，
    於參酌所申請貸放款項之金額後，將福興段61-30 地號簽註
    87年度公告現值為每平方公尺1,400 元、福龍段1315地號為
    簽註87年度公告現值每平方公尺1,600 元，而將上開估價登
    載在不動產調查報告表上，並連同其所填製不動產抵押申請
    書送交不知情之主辦及放款經辦人員乙○○辦理並轉陳送黃
    啟銓審核而據以行使之；惟黃啟銓雖知悉乙○○業已於不動
    產抵押申請書中之主辦欄位中簽註「四、估算結果擬收回壹
    仟萬元後，予部份塗銷685- 3地號之抵押權，未塗銷部份貸
    放金額1495萬元」，及於借款申請書上簽註「本會於87、9
    、7 由財政廳轉財政部所發函限制本會之部分放款，本件亦
    為其所限制範圍，為到期應予收回，不應增貸」等內容，仍
    於該借款申請書上載述「三、87、9、7財政部限制不能當他
    人保證人，未限制不能展期」等語，暨於不動產抵押申請書
    上加填以公告現值之1.9 倍計算擔保品的貸放價值，並於主
    任欄位簽註「其估價值以公告1.9 倍內貸放估價值」，復陳
    經梁文仕於總幹事欄位簽註「依估價值有足夠擔保品，准予
    辦理貸放」後核決同意，並辦理放款，且於87年9月16日撥
    貸1, 495萬元及190 萬元入陳婷毓第00000000000000帳戶，
    以上開違背任務之方式，而使無償債能力之實際借款人黃啟
    銓順利取得貸款，惟其中1,495萬元還舊借款、13萬8,605元
    清償利息款，撥貸後（即87年9 月16日）因黃啟銓等人無力
    償還本息而未繳息，88年7 月29日起即逾期未繳息而轉催收
    ，且於借款期限屆至（即91年6 月30日止）亦未清償本金
    1,495萬元、190 萬元，又供以擔保抵押之不動產因未確實徵
    信估價而亦不足抵償所貸放之本息，致生損害於福興鄉農會
    對於放款業務管理之正確性及福興鄉農會之財產。
二、按除被告所犯為死刑、無期徒刑、最輕本刑為3 年以上有期
    徒刑之罪或高等法院管轄第1 審案件者外，於前條第1 項程
    序進行中，被告先就被訴事實為有罪之陳述時，審判長得告
    知被告簡式審判程序之旨，並聽取當事人、代理人、辯護人
    及輔佐人之意見後，裁定進行簡式審判程序；除簡式審判程
    序及簡易程序案件外，第1 審應行合議審判，刑事訴訟法第
    273 之1 第1 項、第284 條之1 分別定有明文。本件被告甲
    ○○所涉係死刑、無期徒刑、最輕本刑為3 年以上有期徒刑
    之罪或高等法院管轄第1 審案件以外之罪，並於本院行準備
    程序時就被訴事實為有罪之陳述，本院合議庭依前揭規定，
    經評議結果，裁定改由受命法官獨任行簡式審判程序，先予
    敘明。
三、本案證據：
  (一)被告甲○○於本院準備程序及審理時之自白，及其於調查局
    、偵訊中所為之供述（見本院96年9 月11日準備程序及審理
    筆錄、92年度他字第322 號(二)卷第10至20頁、94年度他字第
    397 號卷第9 頁、95年度偵字第1733號卷第61頁）。
  (二)證人即共犯梁文仕於調查局中之證述（見92年度他字第322
    號(二)卷第117 至141 頁）。
  (三)證人即共犯黃啟銓於調查局中之證述（見92年度他字第322
    號(三)卷第29至55頁）。
  (四)證人即共犯乙○○於調查局中之證述（見92年度他字第322
    號(二)卷第79至92頁）。
  (五)證人陳毓婷於調查局中之證述（見92年度他字第322 號(一)卷
    第131 至135 頁）。
  (六)陳毓婷貸款之借款申請書、不動產調查報告書、不動產抵押
    申請書、信用個人調查表、授信約定書、擔保放款借據及一
    般放款帳卡（見外放資料卷(二)第246 至260 頁）。
  (七)福興鄉○○段61-30 地號及福龍段1315地號土地參考抵押物
    之不動產價值核算表公告現值表、資產調查表、擔保放款調
    查報告表及授信請核書（見外放資料卷(一)第13、15、45頁、
    第73至76頁、第85、86、92、93頁）。
  (八)彰化縣福興鄉農會85年1 月25日第12屆第18次理事會議紀錄
    （見調查局2-1號卷30、31頁）。
  (九)農會信用部業務管理辦法第10條第2項、第11條。
  (十)財政部77年8 月10日以（77）臺財融第770229545 號函「個
    人授信案件徵信處理注意事項」。
  (十一)財政部84年10月16日台財融字第84730350號函（見調查局2-
    1 號卷第19頁）。
  (十二)財政部84年10月30日台財融字第84055928號函（見調查局2-
    1 號卷第14、15頁）。
  (十三)財政部79年6 月4 日台財融字第790864001 號函（見調查局
    2-1 號卷第24頁）。
  (十四)中央存款保險股份有限公司91年度檢查福興鄉農會信用部專
    案檢查報告（見外放資料(九)）。
四、應適用之法條：
  (一)刑事訴訟法第273條之1第1項、第299條第1項前段。
  (二)刑法第2 條第1 項前段、第28條（修正前）、第342 條第1
    項、第216 條、第215 條、第55條（修正前）、第41條第1
    項前段（94年2月2日修正前）。
  (三)罰金罰鍰提高標準條例第1 條前段、第2 條（修正前）。
  (四)中華民國96年罪犯減刑條例第2 條第1 項第3 款、第7 條、
    第9 條。
五、又公訴人於本院準備程序中更正起訴之犯罪事實如事實及理
    由欄第一項事實部分所載，先此敘明。
六、又檢察官併案意旨以：
  (一)梁倍（梁文仕之舅）案：梁倍於87年3 月30日及87年4 月10
    日分別辦理一般放款擔保6900千元（擔保品由梁倍之子梁政
    智提供）及一般放款（無擔保）200 千元，貸放後即未繳息
    ，均於88年3 月12日轉列收款項，所徵擔保品經法院多次拍
    賣無人應買而換發債權憑證，預估可能損失200 千元。
  (二)梁政智（梁倍之子）案：梁政智於87年3 月31日辦理一般放
    款擔保27000 千元，嗣於87年4 月10日重估增加貸款2000千
    元及一般放款（無擔保品）200 千元，除繳交27000 千元案
    之利息至87年4 月10日外，即延滯未繳息，於88年3 月12日
    全數轉列催收款項，所徵擔保品經法院多次拍賣無人應買而
    換發債權憑證，預估福興鄉農會可能損失14700 千元。
  (三)梁勝行（由梁倍擔任保證人）案：梁勝行於87年3 月31日一
    般放款（擔保）17000 千元，嗣於87年4 月10日重估增貸
    1000 千 元及一般放款（無擔保）200 千元，貸放後除繳交
    17000 千元案之利息至87年4 月10日外，即延滯未繳息，於
    88年3 月12日全數轉列催收款項，所徵擔保品經法院多次拍
    賣無人應買而換發債權憑證，預估可能損失200 千元。
  (四)梁倍無擔保放款200 千元案：徵信：甲○○，授信：乙○○
    ，信用部主任：黃連凱（即黃啟銓），核貸：總幹事即梁文
    仕（87年4 月10日）。
  (五)梁政智一般放款（擔保）27000 千元案：徵信：甲○○，授
    信：乙○○，信用部主任：黃連凱（即黃啟銓），核貸：總
    幹事即梁文仕（87年3 月31日）。
  (六)梁勝行一般放款（擔保17000 千元案：徵信估價：甲○○，
    授信：乙○○，信用部主任：黃連凱（即黃啟銓），核貸：
    總幹事即梁文仕（87年3 月31日）。
  (七)梁倍擔保放款6900千元案：徵信估價：甲○○，授信：乙○
    ○，信用部主任：黃連凱（即黃啟銓），核貸：總幹事即梁
    文仕（87年3 月30日）。
    因認被告甲○○涉犯刑法第215 條、第216 條及第342 條第
    1 項之罪嫌。惟查，公訴人所併案之上開事實，既未敘明被
    告甲○○係將何不實之事項登載於何文書，亦未敘明被告甲
    ○○有何違背任務之行為，實無從證明與前揭起訴論罪科刑
    之部分，有何裁判上一罪之關係，是應將上開併案部分，退
    由檢察官另行偵處，附此敘明。
本案經檢察官張聖傳到庭執行職務。
中　　華　　民　　國　　96　　年　　9 　　月　　25　　日
                  刑事第二庭    法  官  黃齡玉
以上正本證明與原本無異。
如不服本判決，應於判決送達後10日內，向本院提出上訴書狀，
上訴書狀應「敘述具體上訴理由」，並按他造當事人之人數附繕
本。「切勿逕送上級法院」。
告訴人或被害人對於判決如有不服具備理由請求檢察官上訴者，
其上訴期間之計算係以檢察官收受判決正本之日期為準。
中　　華　　民　　國　　96　　年　　9 　　月　　25　　日
                                書記官  施嘉玫
中華民國刑法第215條
（業務上文書登載不實罪）
從事業務之人，明知為不實之事項，而登載於其業務上作成之文
書，足以生損害於公眾或他人者，處3年以下有期徒刑、拘役或5
百元以下罰金。
中華民國刑法第216條
（行使偽造變造或登載不實之文書罪）
行使第 210 條至第 215 條之文書者，依偽造、變造文書或登載
不實事項或使登載不實事項之規定處斷。
中華民國刑法第342條第1項
（背信罪）
為他人處理事務，意圖為自己或第三人不法之利益，或損害本人
之利益，而為違背其任務之行為，致生損害於本人之財產或其他
利益者，處5年以下有期徒刑、拘役或科或併科1千元以下罰金。
